臺灣高雄地方法院民事判決　九十年度訴字第五六○號
　　原　　　告　原聖化學工業有限公司
　　法定代理人　丙○○
　　訴訟代理人　丁○○
　　被　　　告　高吉園實業有限公司
　　法定代理人　甲○○
　　訴訟代理人　乙○○
右當事人間給付貨款事件，本院判決如左：
    主    文
原告之訴駁回。
訴訟費用由原告負擔。
    事    實
甲、原告方面：
  一、聲明：
  （一）被告應給付原告新台幣（下同）柒拾玖萬壹仟柒佰元及自起訴狀繕本送達之
        日起至清償日止，按年息百分之五計算之利息。
  （二）訴訟費用由被告負擔。
  二、陳述：
  （一）被告於民國八十九年十月間向原告訂購聚苯乙稀（Expandable Polystyrene
        ，下稱EPS）四十件共二十六公噸，價值為柒拾玖萬壹仟柒佰元，原告依約
        於同年月二十三日將系爭貨物交由訴外人萬海航運股份有限公司（下稱萬海
        公司）以貨櫃裝櫃交被告，再透過被告出賣系爭貨物予訴外人馬來西亞
        TOHOPAK 公司（下稱多福美公司）後，被告承諾於八十九年十二月六日付款
        卻未履行承諾，原告爰依兩造間買賣契約之約定，請求被告給付上開貨款。
  （二）對被告抗辯所為之陳述：
      (1)八十八年九月間被告曾與訴外人名利佳企業股份有限公司（法定代理人為丁
        ○○，下稱名利佳）及靖偉實業股份有限公司（法定代理人為王迺凱，下稱
        靖偉）合作生產銷售EPS，由名利佳負責生產、銷售，被告負責採購原料及
        銷售成品，靖偉負責副物料之採購資金，被告再將代工費用按月匯入靖偉帳
        戶，對外營運均以被告之名義，被告並負責貨款管理、報關及押匯。八十八
        年十一月份，因SM價格突然大幅下跌，被告即不再進貨，且見無利可圖片面
        停止合作後，亦未照合約按時匯十月及十一月之代工費約五百萬元；八十九
        年四月名利佳由原告接手經營，被告公司之總經理乙○○於同年九月間又透
        過訴外人王迺凱向名利佳之負責人丁○○表示欲重新合作，兩造即商及合夥
        生產販售EPS事宜，被告公司之總經理乙○○告知原告為取信被告公司之負
        責人，須先以被告公司之名義出貨六十五公噸予訴外人多福美公司，並由被
        告押匯，以創造被告業績，而領得之貨款即做為兩造合夥投資之款項，原告
        乃依約先出貨二十六公噸，嗣後因被告將所得之貨款交予原告，原告即未再
        出貨予被告，始生本件貨款之糾紛，是系爭貨物實非被告所有。
      (2)被告稱原告公司於三處設址，然原告於八十八年十一月份，被告片面停止合
        作後，為延續生產，只能借貸少許資金，以維持工廠運作，故將公司遷至太
        托貿易有限公司（下稱太托），嗣八十九年三月間覓得新資金，乃設於高雄
        市，至原告寄發予被告之存證信函係以原告工廠地址發函。
      (3)EPS貯存期僅三個月，逾期即成廢料，價格亦下跌，果如被告所稱系爭貨物
        係其與太托及名利佳合作生產之剩餘產品，然渠等合作期間為八十八年十月
        及十一月份，至本件出貨時間事隔一年，該批貨物應已成廢料。而斯時合作
        之庫存品於八十九年三月前已售完，剩十二噸之廢料於五月份才賣出，故於
        八十九年二月底被告始要求太托公司先開五百萬元之支票為擔保待日後結算
        。再者，被告與太托之代工合約於八十九年三月份已終止，並就合作期間之
        營運虧損結算清楚，原告並於八十九年四月間向太托承接所有EPS原、物、
        副料及成品，且開立支票予太托，二人間之帳款亦結算完成，被告已無貨物
        置於太托之工廠，系爭貨物實為原告所有。
      (4)由代工費用明細表可知被告於八十八年十二月份即無付代工費用，造成太托
        無資金發給員工薪資，最後二公司協議於八十九年一月先扣賣一百噸EPS 款
        項入太托公司發給薪資，更何況SM僅佔EPS之生產成本百分之六十五，其餘
        則為副料及製造費用、人工費、運輸費等，因被告未付代工費用，故EPS 產
        品被告負責SM部分充其量僅占成品之百分之六十五。
      (5)原告承接太托公司之貨物，並於八十九年七月結清，嗣因景氣太差經營無利
        潤，原股東劉俊茂、李文忠又想退出，當時被告又透過訴外人王迺凱表明願
        介入原告公司，然須先開佰萬元之本票保證被告與太托公司二者間之問題
        ，且先用原告原料賣給被告後再轉賣國外客戶，原告始以被告之名義出貨。
        然該批貨物皆為原告生產，其生產批號及時間操作紀錄皆有工作紀錄表可證
        。
      (6)原告售予被告系爭貨物之價格為每公斤二十九元，隔月十日付現。而被告所
        得之貨款為即期信用狀，實收貸款為柒拾捌萬捌仟肆佰捌拾貳元，再扣除報
        關費壹仟玖佰玖拾伍元及海運費壹萬玖仟零肆拾肆元，剩餘共柒拾陸萬柒仟
        肆佰肆拾元，被告淨收入為壹萬仟肆佰肆拾元，每噸差價為伍佰壹拾
        柒元。
  三、證據：提出統一發票、信用狀、提貨單、商業發票、包裝明細、合作契約書（
      草約）、保險單、成品繳庫表、庫存表、合作協議書、工廠登記證、公司設立
      登記事項卡、多福美傳真、協議書、原告公司傳真之結關資料、出貨通知單、
      營運總表、應收帳款明細、高吉園與太托之資金結算表、運費請款明細表、支
      票明細表、統計表、代工費用明細表、公司章程、股東同意書、海運出口貨物
      進倉證明書、貨櫃交替驗收單、出貨通知單、變更登記表、銷貨單、付款資料
      、帳務資料明細表、貨櫃運送簽收單、營利事業登記證、工作紀錄表、公司簡
      介、支票、本票、稅額申報書、退票理由單、不起訴處分書等件為證，並請求
      訊問證人王迺凱、黃勝峰、施玉玲。
乙、被告方面：
  一、聲明：如主文所示。
  二、陳述：
  （一）被告於八十八年九月經原告訴訟代理人丁○○與王迺凱介紹，與太托簽訂代
        工合約書，由太托承租名利佳公司之工廠生產EPS以供內外銷，依該合約EPS
        之庫存量皆存放於名利佳公司之麻豆工廠，該公司負責人為丁○○。被告公
        司之銷售貨物皆由其總經理乙○○與丁○○負責連絡出貨，系爭貨物即為被
        告存放於太托而出售予被告之舊客戶即訴外人多福美公司之貨物，被告收到
        由多福美公司開立受益人為被告之信用狀，隨即與工廠連絡出貨。系爭貨物
        進貨成本為原料每公斤二十三點六六元加代工費每公斤五點五元，則每公斤
        成本為二十九點一六元。兩造間既無訂購合約，亦無買賣事實，原告依買賣
        契約請求被告給付貨款，實無理由。
  （二）被告於八十八年底尚有EPS之存貨三百五十噸於名利佳公司麻豆工廠，係委
        託靖偉及太托公司租用名利佳工廠代工之貨物，現尚有一百多噸存貨，且原
        告之訴訟代理人及證人王迺凱因在太托公司上班時，擅用職權將盜賣被告貨
        物，皆為被告之債務人，二人所言全屬虛構。八十九年七月太托公司與原告
        達成協議，由原告承接其債權債務，而由原告代償太托公司積欠被告之貨款
        ，然原告僅支付被告八十萬元，迄今尚欠五百多萬元，被告與太托公司間之
        債權債務關係亦尚未結算清楚。再者，由被告八十八年度資產負債表亦可知
        被告所有原料庫存尚餘捌佰玖拾壹萬貳仟佰壹拾元，約有存貨三百五十
        公噸；八十九年度尚有庫存貳佰伍拾貳萬陸仟玖佰壹拾貳元，無須向原告購
        買。
  （三）原告公司非EPS加工廠，原告所提出貨單無被告簽名，信用狀受益人及出貨
        人皆為被告，且原告公司地址有三處，顯有可疑之處。
  （四）EPS之主原料SM其含量佔百分之九十五，非原告所稱百分之六十五，且名利
        佳工廠代工前SM庫存僅剩十二M/T，每M/T成本約為二萬，亦與原告所稱之五
        百萬元不符。
  （五）被告公司依代工合約進出貨物皆由名利佳工廠負責人丁○○及原告法定代理
        人（原太托公司業務主任）負責清點，而由八十九年一月（準備書狀誤繕為
        六月）十九日及同年三月九日丁○○傳真被告公司於斯時庫存結算分為二百
        二十一點八六八M/T及五十八點五三M/T，故至八十九年三月九日被告尚有存
        貨五十八M/T在工廠，而原告公司承接太托公司債權債務及原物料庫存，故
        應由其償還。
  三、證據：提出代工合約書、八十八年申報資產負債表、存證信函、出貨單、統一
      發票、海運出口貨物進倉證明書、資產負債表、損益及稅額計算表、租賃合約
      書、協議書、存貨明細表、訂購單、本票、產品進銷明細表、信用狀、出口報
      單及提貨單等件為證，並請求訊問證人劉俊茂、李文忠。
丙、本院依職權訊問證人蔡國豐。
　　理　　由
一、原告起訴主張：被告於八十九年十月間向原告訂購四十件共二十六噸，價值為柒
    拾玖萬壹仟柒佰元之EPS，原告依約於同年月二十三日將系爭貨物交由訴外人萬
    海公司以貨櫃裝櫃交被告，再透過被告出賣系爭貨物予訴外人多福美公司後，被
    告承諾於八十九年十二月六日付款卻未履行承諾，原告爰依兩造間買賣契約之約
    定，請求被告給付上開貨款等語。被告則以：被告於八十八年九月經原告訴訟代
    理人丁○○與王迺凱介紹，與太托簽訂代工合約書，由太托承租名利佳公司之工
    廠生產EPS以供內外銷，依該合約EPS之庫存量皆存放於名利佳公司之麻豆工廠，
    該公司負責人為丁○○。被告公司之銷售貨物皆由其總經理乙○○與丁○○負責
    連絡出貨，系爭貨物即為被告存放於太托而出售予被告之舊客戶即訴外人多福美
    公司之貨物，被告收到由多福美公司開立受益人為被告之信用狀，隨即與工廠連
    絡出貨。兩造間既無訂購合約，亦無買賣事實，原告依買賣契約請求被告給付貨
    款，實無理由。被告於八十八年底尚有EPS之存貨三百五十公噸於名利佳公司麻
    豆工廠，係委託靖偉及太托租用名利佳工廠代工之貨物，現尚有一百多公噸存貨
    ，且原告之訴訟代理人及證人王迺凱因在太托公司上班時，擅用職權將盜賣被告
    貨物，皆為被告之債務人，二人所言全屬虛構。八十九年七月太托公司與原告達
    成協議，由原告承接其債權債務，而由原告代償太托公司積欠被告之貨款，然原
    告僅支付被告八十萬元，迄今尚欠五百多萬，被告與太托公司間之債權債務關係
    亦尚未結算清楚。再者，由被告八十八年度資產負債表亦可知被告所有原料庫存
    尚餘捌佰玖拾壹萬貳仟佰壹拾元，約有存貨三百五十公噸；八十九年度尚有
    庫存貳佰伍拾貳萬陸仟玖佰壹拾貳元，無須向原告購買。另原告公司非EPS加工
    廠，原告所提出貨單無被告簽名，信用狀受益人及出貨人皆為被告，原告以買賣
    契約請求被告給付貨款，實無理由等語資為抗辯。
二、原告主張系爭EPS貨物於八十九年十月間由原告公司位於台南麻豆之工廠交由證
    人黃勝峰載運至高雄港六十三號碼頭後，再出口予訴外人多福美公司之事實，業
    據其提出信用狀、提貨單、海運出口貨物進倉證明書、貨櫃交替驗收單、貨櫃運
    送簽收單等件為證，且經證人黃勝峰到庭證述屬實，堪信為真實。原告另主張系
    爭貨物為原告所生產乙節，則為被告所否認，並抗辯稱：系爭貨物係當初於八十
    八年間與太托合作生產之貨物等語，是貨物之出賣人固不以所有人為限，然兩造
    間就系爭貨物究為何人、何時所生產，既有釐清之必要，則本件首應審究者為系
    爭貨物究為何人所生產。經查：
    (1)證人即太托公司負責人施玉玲到庭結證稱：「太托公司曾和被告簽合約，由我
      們（即太托）加工生產EPS原料，被告負責採購原料，我們做好後交給丁○○
      作代工，我們生產出來的EPS是以太托之名義銷售，當時之所以用太托名義，
      是因原告公司的執照還沒下來，所以以太托名義為原告做出口；後來太托公司
      的債權債務都由原告承受，與被告結算時都有算清楚，我就把剩下的貨轉給原
      告，原告也把貨款結算開票給太托公司。之前與被告合作生產的貨要歸誰我就
      不清楚，後來結算時有多少貨我不清楚，都是由丁○○和王迺凱處理，結算前
      被告公司有貨在太托，但數量我不清楚，是事後因為財務的問題，要我出面協
      調，被告訴代李先生說有貨在公司，但數量我不清楚，都是他和丁○○在結算
      ，我們是在八十八年底結算。」等語，是被告與訴外人太托公司之合作關係既
      已終止，並於八十八年底結算完結，系爭貨物即應非被告所稱係伊與太托公司
      合作生產之貨物。被告雖又抗辯稱其與太托公司間尚未結算，縱其所述屬實，
      系爭貨物果為八十八年底所生產，然一般EPS僅能存放三個月，超過三個月只
      能當廢料賣等情，亦據證人施玉玲到庭證述屬實，是如系爭貨物已存放近一年
      而成廢料，位於馬來西亞之多福美公司又豈願意購買。是系爭貨物應非被告與
      太托公司於八十八年間所生產之貨物，堪予認定。
    (2)系爭貨物出貨批號為61314及51315，此有原告所提出且為被告所不否認之出貨
      通知單為證，而該批號之EPS為原告公司於八十九年十月十八日及同年月十九
      日所生產，亦有工作紀錄表附卷可稽，且原告公司之操作員即證人蔡國豐亦到
      庭證稱：工作紀錄表是我制作，其所生產之貨物是EPS，我不知道要出貨給何
      人，我們一個反應槽要二十二小時，我當八小時的班，六一三一四是指槽號，
      槽號會隨生產完成往下增加，九九九號碼為一循環，我們有四個槽五一三一五
      是另外一個槽等語屬實，參以於多福美公司開立予被告之信用狀上亦載明系
      爭貨物之品名為MLC－168S，此亦與原告所提出之原告公司簡介上記載其公司
      之商標為MLC，生產之EPS產品規格中有MLC－168乙節相符，則系爭貨物既由原
      告公司之工廠出貨，且其出貨之批號亦與原告公司工作紀錄表上之批號相同，
      信用狀上所記載之MLC－168S此一貨品名稱原告公司亦有生產，是系爭貨物應
      係原告公司於八十九年十月間所生產者無訛。
三、原告復主張系爭貨物係兩造於八十九年間商討合夥生產販售EPS事宜時，為取信
    被告公司之負責人，乃以被告之名義出貨予訴外人多福美公司，再將取得之貨款
    做為兩造合夥投資之款項，然被告取得多福美公司所匯之貨款後，即拒絕將貨款
    交付原告，原告乃於事後開立發票予被告，並依買賣關係請求被告給付貨款等情
    ，然為被告所否認，是本件次應審究者為兩造間就系爭貨物所成立之法律關係究
    為何。經查：曾任原告公司採購經理之證人王迺凱到庭證稱：「當時兩造有談要
    合作生產EPS，也有合約，原聖有出貨給高吉園，當時是被告公司李總要求我們
    拿出誠意，所以信用狀是開給被告，當時是多福美要向被告訂貨，因為原告的資
    金不是很充裕，為了要和高吉園合作，所以先把業績給高吉園，貨款由他們去收
    ，馬來西亞的信用狀是開給被告。（既非被告客戶，原告在合作之前何以以被告
    名義開立信用狀？當時何以不擔心會有糾紛？）兩造當時契約也談到接近成立，
    是被告訴代說他太太是會計管帳，以此模式可以取得較多資金，我也有參加幾次
    協調合作過程，所以知道一開始是被告李總要我去幫他協商和原告公司合作，兩
    造協調幾次，也談的差不多了，不知後來為何失敗，貨品EPS是原告出產，而且
    報關時的出口提單也有載明製造廠商，多福美也有指定要原告製造的貨。」等語
    ，核與原告訴訟代理人於九十年三月二十六日準備程序主張兩造原本有草約，但
    被告急著要原告出貨之陳述及有關如何洽商合作，同意先行讓被告出貨之陳述狀
    （見本院卷第六十八頁）所述合作情節相符，復有原告所提出之兩造及訴外人名
    利佳公司之合作生產EPS之草約，其上約定由甲方（指名利佳公司）提供廠房設
    備，乙方（指原告）提供生產技術及人員，丙方（指被告）負責原物副料之採購
    ，第七條約定：「原告必須負責將成品依被告之指示送達國內客戶之台灣廠及國
    外客戶必須送到碼頭」、第十條約定：「成品之銷貨需以被告名義生產，銷貨收
    入需全數入被告之帳戶」等附卷可證，依雙方之合作模式亦與原告所稱系爭貨物
    之生產、由原告托運至碼頭後出口予國外客戶、貨款再由客戶匯入被告帳戶等情
    吻合，且與八十八年十月間被告與原告所概括承受之太托公司之合作模式大致相
    同，此有被告提出之代工合約書一份在卷可稽，原告主張系爭貨物係為促成兩造
    合作生產EPS事宜，乃以被告之名義出貨予訴外人多福美公司，再將取得之貨款
    做為兩造合夥投資之款項等情，應屬可採。至原告嗣另主張系爭貨物係原告賣予
    被告後，再由被告出賣予訴外人多福美公司乙節，已為被告所否認，姑不論其前
    後所述不一，且兩造曾提及合作及原告何以同意由被告以其名義先行出貨等合作
    模式及當初協商之時序、來龍去脈均未論及如何賣賣，業如上述，並貨物之授受
    並不以買賣關係為限等情，則原告主張兩造間就系爭貨物有買賣關係，要難信實
    。
四、按當事人互相表示意思一致者，無論其為明示或默示，契約即為成立。又稱買賣
    者，謂當事人約定一方移轉財產權於他方，他方支付價金之契約。當事人就標的
    物及其價金互相同意時，買賣契約即為成立，民法第一百五十三條第一項、第三
    百四十五條分別定有明文。基此，當事人設本於買賣價金請求權起訴，則自應先
    就買賣關係之成立負舉證之責。經查：系爭貨物之發票係原告於被告違約後始以
    每公斤單價二十九元開立予被告乙節，業據原告自承在卷，是兩造間就系爭貨物
    是否有買賣之合意，已有可疑。參以系爭貨物係原告為促成兩造合作生產EPS事
    宜，乃以被告之名義出貨予訴外人多福美，再將取得之貨款做為兩造合夥投資之
    款項乙節，業如上述，是原告將系爭貨物之所有權移轉予被告，乃基於兩造間之
    合作契約，而非買賣契約。亦即兩造間就系爭貨物之交付應屬合作關係而非買賣
    關係。此外原告復未能就兩造間對系爭貨物之授受有買賣關係舉證，自難僅因系
    爭貨物係原告生產並已交付予被告，遽認兩造間買賣關係成立。則原告依買賣關
    係請求被告給付貨款，即無理由，應予駁回。至原告得否依其他法律關係請求係
    另一問題。
五、本件判決之基礎已臻明確，兩造其餘之攻擊防禦方法及舉證，核與判決結果無影
    響，無一一審究之必要，附此敘明。
六、據上論結，本件原告之訴為無理由，依民事訴訟法第七十八條，判決如主文。
中　　　華　　　民　　　國　　九十一　　年　　　五　　　月　　三十一　　日
                              臺灣高雄地方法院民事第五庭
~B審判長法官  黃國川
~B法　　　官  林雯娟
~B法　　　官　吳錦佳
右為正本係照原本作成。
如不服本判決，應於送達後廿日內，向本院提出上訴狀並表明上訴理由，如於本
判決宣示後送達前提起上訴者，應於判決送達後十日內補提上訴理由書（須附繕本）。
中　　　華　　　民　　　國　　九十一　　年　　　五　　　月　　三十一　　日
~B法院書記官　馮欽鳳
